【裁判字號】    91,保險上,29
【裁判日期】    920121
【裁判案由】    給付保險金
【裁判全文】
臺灣高等法院民事判決  九十一年度保險上字第二九號
      上  訴  人  甲○○○
      被上 訴 人  國華人壽保險股份有限公司
      法定代理人  王 文 博
右當事人間給付保險金事件，上訴人對於中華民國九十一年三月七日臺灣臺北地方法
院九十年度保險字第一七五號第一審判決提起上訴，本院判決如左：
    主    文
上訴駁回。
第二審訴訟費用由上訴人負擔。
    事實及理由
一、本件上訴人起訴主張：
  (一)上訴人之子黃水涼於民國八十九年六月十七日晚間赴大陸旅行、考察，而向被上
    訴人公司投保保險金額為新台幣（以下同）五百萬元之旅行平安保險，保險期間
    自八十九年六月十七日十九時起至八十九年七月一日十九時止。被保險人黃水涼
    於八十九年七月一日凌晨三時五十分於蘆洲、三重間發生車禍死亡之意外，經向
    被上訴人申請理賠，詎料被上訴人竟以：「被保險人有複保險竟未通知」並藉口
    「保險公司旅行平安保險注意事項有保險總額二千萬元之限制，如有投保複保險
    達前述限額者，不得投保本旅行平安保險」而拒絕理賠。
  (二)被上訴人所提之實務判決，皆非於旅行期間發生保險事故，與本件被保險人黃水
    涼係於半夜駕車發生意外身亡，仍屬旅行期間發生意外之情形不同。又依據財政
    部保險司之決議，現行旅行平安保險之費率計算屬於短期意外險，而諭令各保險
    公司不得以「非旅行期間拒賠」。所謂「旅行」指「結伴同行」或「作客出行」
    ，亦即「非家居」，被保險人於發生車禍時車上有換洗衣物，即為從事旅行活動
    。
  (三)由錄音帶顯示，各保險公司雇員於銷售保險時之說明，及旅行平安保險契約第二
    條、第五條、保險法第二十九條及消保法相關條文之規定，可證實務判決創設旅
    行期間為旅行平安保險之構成要件實有未當。爰依保險法第三十四條規定，請求
    被上訴人給付保險金五百萬元暨法定利息等語。並聲明：(一)原判決廢棄。(二)被上
    訴人應給付上訴人新台幣五百萬元整，暨自八十九年七月十五日起至清償日止，
    按年息百分之十計算之利息。(三)第一、二審訴訟費用由被上訴人負擔。(四)上訴人
    願供擔保請准宣告假執行。
二、被上訴人則以：
  (一)本件被保險人黃水涼先後分向數家保險公司訂立數個旅行平安保險契約，合計保
    額高達六千五百萬元，卻未將投保他公司之情形通知被上訴人公司，顯有故意為
    複保險甚明，依保險法第三十六、三十七條規定，黃水涼與被上訴人公司所定之
    保險契約，應屬無效。
  (二)系爭保險契約尚未成立：黃水涼所投保之國華人壽旅行平安保險保險單注意事項
    第三項確實載明：「同一期間同時投保其他保險公司旅行平安險保額累計達二千
    萬（含）元以上者，不得投保本契約。」，是被上訴人公司對於超額之要保件已
    預先聲明不為承保之意思，而黃水涼惡意複保險已如前述，被上訴人公司無意與
    之訂立契約，雙方之意思表示自屬未合致，保險契約尚未成立，上訴人自無權依
    據系爭契約向被上訴人請求給付保險金。
  (三)本件被保險人非於旅行期間從事旅行活動發生旅行意外，不在系爭保險契約承保
    之範圍內：本件旅行平安保險契約條款第二條第一項約定：「被保險人於本契約
    有效期間內，因遭受意外傷害事故，致其身體蒙受傷害而致殘廢或死亡時，依照
    本契約約定，給付保險金」等語。雖未註明限於旅行意外，然依同契約第四條有
    關交通工具延誤延長保險期間之約定，及系爭旅行平安保險要保書須載明被保險
    人旅行目的地及交通工具等情觀之，旅行平安保險所承保，乃「旅行期間之意外
    」至為明顯。系爭契約第九條第二款規定，要保人、被保險人的故意行為，被上
    訴人公司不負給付保險金之責。
  (四)由以下種種情狀，可知本件為被保險人故意行為所致，被上訴人公司無給付保險
    金之義務：依被保險人黃水涼之相驗卷，警方勘查現場無煞車痕跡，當地之速限
    為每小時四十公里，而黃水涼當時速度絕對逾一百公里，否則不可能在撞牆後車
    身直立。又當地路況，撞擊點前有跳動路面，且牆面有明顯的反光線條，衡之常
    情，應有直覺本能反應煞車，為何未有煞車痕。被保險人黃水涼有退票紀錄，且
    積欠債務三百六十萬元，投保高額保險動機可疑。被保險人僅為鐵工零工，投保
    保額高達六千五百萬元不合理，與其身分、資力顯不相當。依財政部台北市國稅
    局內湖稽徵所財北國稅內湖徵字第九ＯＯ一一五Ｏ六號函及所附之附件內容，足
    證被保險人之收入不多，投保高額之保險，動機誠令人質疑。
  (五)本件旅行平安險自八十九年六月十七日至七月一日十九時計十四日，目的地為「
    前往大陸」，衡情應有十四天之出國計劃，惟黃水涼僅出國三日即返回台灣，並
    於保險期間之最後一日撞壁身故，若僅有三日出國計劃，不須規劃十四日之保險
    ，在保險期間最後一日死亡，時間上應屬有意事先安排。依常理判斷被保險人因
    前往大陸而投保，則返回台灣後保障的目的已消滅，依常理應會將保單棄置，惟
    被保險人一反常理將一部分保單（安泰、國泰、新光）特別從台北帶到花蓮交給
    弟弟，而本件國華的保單則放在車上，似已預知事故發生，而預先將保單交付或
    提出便於關係人尋得，應為自殺前安排保險申請相關身後事宜。新光保單受益人
    其一為其死去三年的父親，指定身故之人為受益人，與常理不合。又上訴人所提
    保險公司雇員銷售保險對話之錄音帶，本無證據能力，不能作為證據等語置辯。
    並聲明：(一)上訴駁回。(二)如受不利判決願供擔保，請准宣告免假執行。(三)訴訟費
    用由上訴人負擔。
三、查上訴人主張：上訴人之子黃水涼於八十九年六月十七日晚間赴大陸旅行、考察
    ，向被上訴人公司投保險金額新台幣（以下同）五百萬元整之旅行平安保險，保
    險期間自八十九年六月十七日十九時起至八十九年七月一日十九時止。而被保險
    人黃水涼於八十九年七月一日凌晨三時五十分，於台北縣蘆洲、三重間發生車禍
    死亡等事實，業為兩造所不爭執，並有要保單影本、相驗屍體證明書影本、台灣
    板橋地方法院檢察署驗斷書影本在卷可稽，復經原審法院調取台灣板橋地方法院
    檢察署八十九年度相字第七八Ｏ號相驗卷宗核閱屬實，此事實應認為真實。
四、次查被保險人黃水涼於八十九年六月十七日左右先後分向被上訴人公司、安泰人
    壽保險公司、國泰人壽保險公司、新光人壽保險公司訂立旅行平安保險契約，合
    計保額高達六千五百萬元等情，亦為兩造所不爭執。則被上訴人抗辯被保險人黃
    水涼係故意為複保險，依保險法第三十六、三十七條規定，系爭之保險契約應屬
    無效等語。按複保險，除另有約定外，要保人應將他保險人之名稱及保險金額通
    知各保險人，要保人故意不為通知，或意圖不當得利而為複保險者，其契約無效
    ，保險法第三十六條、第三十七條固定有明文。惟上開複保險通知義務之規定，
    係因財產保險之目的在填補損害，有損害始有賠償，被保險人不得為超額賠償請
    求，亦不得以複保險為變相之超額保險，俾保險人於承保前即得就保額是否超逾
    ，危險是否集中等為評估，以決定是否承保，特課要保人以複保險通知之義務。
    反之，人身保險之保險利益係無價的，尚無法以經濟上利益估定其價值，自無賠
    償超逾損害之超額賠償情形，亦無超額賠償可言。此觀諸人身保險之保險給付，
    多採定額給付理賠，而不計被保險人實際經濟損害若干自明。是上開法條縱使規
    定於保險法總則章，其適用範圍應僅限於財產保險，而不及於人身保險（最高法
    院八十六年度台上字第三二二號、同年度台上字第三Ｏ七五號、八十七年度台上
    字第八二一號、八十七年度台上字第一六六六號判決參照）。
五、雖最高法院九十一年度台上字第一九九二號判決要旨認：保險契約為最大善意契
    約，倘投保金額過高，恆易肇致道德危險。保險法將複保險之規定列於總則，並
    於第三十七條規定，要保人故意不為前條之通知，或意圖不當得利而為複保險者
    ，其契約無效。立法之目的在於限制超額保險，避免要保人不當得利及防杜道德
    危險，於人身保險自亦有其適用。原審謂人身保險不生超額保險情事，無複保險
    規定之適用，非無可議。但本院仍認複保險通知之義務，適用範圍僅限於財產保
    險而不及於人身保險。又系爭旅行平安保險保險單注意事項第三項雖載明：「同
    一期間同時投保其他保險公司旅行平安險保額累計達二千萬（含）元以上者，不
    得投保本契約（按保險法第三十六條、第三十七條之規定，被保險人如有投保其
    他公司傷害保險，要保人應將他公司之名稱及保險金額通知本公司；若故意不為
    通知或意圖不當得利，而為複保險者，本契約無效）」。但複保險之通知義務既
    不適用於人身保險，故被保險人於投保時縱故意不為複保險之通知，仍不得認系
    爭保險契約因未踐行複保險之通知義務而歸無效或保險契約尚未成立。又被保險
    人黃水涼雖僅為鐵工零工，有退票紀錄，依財政部台北市國稅局內湖稽徵所財北
    國稅內湖徵字第九ＯＯ一一五Ｏ六號函及所附之附件內容，其收入不多，且積欠
    債務三百六十萬元，投保保額高達六千五百萬元，投保高額之保險，與其身分、
    資力顯不相當，動機令人質疑。但被上訴人既未能提出積極證據，證明被保險人
    黃水涼係自殺，則被上訴人所稱被保險人係自殺及保險契約因有複保險因未通知
    ，而有無效或尚未成立之抗辯，尚非可採。
六、本件保險事故之發生，是否在旅行期間及保險契約承保範圍之問題：
    經查系爭旅行平安保險契約條款第二條第一項約定：「被保險人於本契約有效期
    間內，因遭受意外傷害事故，致其身體蒙受傷害而致殘廢或死亡時，依照本契約
    約定，給付保險金」。然依系爭旅行平安保險要保書載明被保險人旅行目的地為
    大陸，及交通工具為飛機等情觀之，旅行平安保險所承保者，乃「旅行期間之意
    外」，故上開契約條款第二條第一項雖未註明限於旅行意外，仍應認作此解釋。
    況旅行平安保險係不分被保險人年齡、職業等，概以統一費率計收保險費，而一
    般平安保險須視各被保險人之年齡、職業等分別不同之費率計收保險費，益見旅
    行平安保險所承保者，係旅行期間內之意外事故，尚不及於旅行期間以外之一般
    事故。否則各被保險人，亦應因年齡、職業之不同，而異其保險費率。是旅行平
    安保險顧名思義，認其性質乃為分散被保險人於旅行期間內因旅行意外所致之死
    亡、殘廢、身體傷害、醫療費用之危險而為之保險，其保險範圍限於旅行期間發
    生之旅行意外，尤無庸置疑。本件旅行平安保險契約，亦不例外，不因契約未明
    定限於旅行意外而異（最高法院八十六年度台上字第一二九六號判決參照）。系
    爭旅行平安保險之要保書明載交通工具為飛機，目的地為大陸（詳原審卷第廿二
    頁），而被保險人黃水涼係於八十九年七月一日凌晨三時五十分於蘆洲、三重間
    駕駛車輛發生車禍死亡之意外，此有臺灣板橋地方法院檢察署相驗卷宗影本可稽
    （詳原審卷第六二頁至第九十頁）。上訴人對被保險人自「八十九年六月十七日
    」至中國大陸旅遊三日後即返台等情並不爭執。可見被保險人發生車禍時，並非
    準備赴大陸旅遊而發生危險事故。上訴人又主張：所謂「旅行」指「結伴同行」
    或「作客出行」，亦即「非家居」之意。被保險人發生事故時車上有換洗衣物，
    即為從事旅行活動云云，但為被上訴人所否認，上訴人亦未舉證以實其說，應認
    此部分主張不可採。故本件被保險人在八十九年七月一日因車禍事故而死亡，應
    非屬旅行期間內之旅行意外，自非系爭旅行平安保險契約承保危險之範圍。
七、上訴人另主張：旅行平安保險之保險費率計算與旅行無關，若以非旅行期間拒賠
    ，將造成費率上之不公平云云，並提出壽險季刊一Ｏ三期之保險業研商旅行平安
    保險期間、有效期間及費率配合之議題研究意見為憑。惟查旅行平安保險，係為
    分散被保險人於旅行期間，因旅行意外事故所致之身體傷害與醫療費用之危險而
    設置，其保險範圍應限於保險契約有效期間內，因從事旅行活動所發生之意外事
    故，顯然旅行平安保險承保危險之範圍，並非主基於費率多寡為考量，蓋費率之
    多寡亦因保險公司之不同而有所異，實難以論斷是否絕對合理，故應從旅行平安
    保險設置之目的為斷始屬適當，上訴人此部分之主張，亦不足採。
八、按保險人發生給付保險金之義務，係以其承保之保險事故發生為前提，本件既非
    發生保險範圍之保險事故，已如前述，則上訴人主張依保險法第三十四條規定，
    請求被上訴人給付約定保險金五百萬元暨法定利息等情，即屬無據，應予駁回，
    其假執行之聲請即失所依據，應併予駁回。是則原審為上訴人敗訴之判決，於法
    並無違誤。上訴意旨指摘原判決不當，求予廢棄改判，為無理由，應予駁回。又
    本件事證已臻明確，兩造其餘主張陳述及所提之證據，均毋庸再予審酌，附此敘
    明。
九、據上論結，本件上訴為無理由，依民事訴訟法第四百四十九條第一項、第七十八
    條，判決如主文。
中      華      民      國    九十二    年      一      月    二十一    日
                                        民事第十二庭
                                            審判長法  官  林  丁  寶
                                                  法  官  陳  博  享
                                                  法  官  高  鳳  仙
右正本係照原本作成。
如不服本判決，應於收受送達後二十日內向本院提出上訴書狀，其未表明上訴理由者
，應於提出上訴後二十日內向本院補提理由書狀（均須按他造當事人之人數附繕本）
上訴時應提出委任律師或具有律師資格之人之委任狀；委任有律師資格者，另應附具
律師及格證書及釋明委任人與受任人有民事訴訟法第四百六十六條之一第一項但書或
第二項（詳附註）所定關係之釋明文書影本。
中      華      民      國    九十二    年      一      月    二十四    日
                                                  書記官  鄭  麗  兒
附註：
民事訴訟法第四百六十六條之一（第一項、第二項）：
對於第二審判決上訴，上訴人應委任律師為訴訟代理人。但上訴人或其法定代理人具
有律師資格者，不在此限。
上訴人之配偶、三親等內之血親、二親等內之姻親，或上訴人為法人、中央或地方機
關時，其所屬專任人員具有律師資格並經法院認為適當者，亦得為第三審訴訟代理人
。


司法院資訊處製作；財團法人民間司法改革基金會備份。
